臺灣臺南地方法院民事判決　　　　　　　 99年度訴字第848號
原　　　告　張錢妹
訴訟代理人　陳忠勝律師
被　　　告　財政部國有財產局台灣南區辦事處台南分處即李溪
　　　　　　田遺產管理人
法定代理人　林秀娟
訴訟代理人　吳信璋
被　　　告　李江山
訴訟代理人　李進興
被　　　告　李曜全
　　　　　　吳秀雲即李朝福之.
兼　上一人
訴訟代理人　陳義德
被　　　告　李引
訴訟代理人　李忠益
被　　　告　李清貴
　　　　　　李皆得
　　　　　　李清玉
　　　　　　李清財
　　　　　　李玉
上　一　人
法定代理人　李吳楠通
被　　　告　李松河
訴訟代理人　李忠益
被　　　告　李徐芬英
訴訟代理人　李勝利
被　　　告　李榮漳
　　　　　　阮珊珊
　　　　　　蔡筱璧
上　二　人
訴訟代理人　文桂林
上列當事人間請求分割共有物事件，經本院於民國100年5月25日
言詞辯論終結，判決如下：
    主    文
兩造共有坐落台南市○○區○○段三六一地號，地目建，面積二
五七六點一八平方公尺土地分割為如附圖一所示：即編號面積
四四四點六九平方公尺分歸原告及被告阮珊珊、蔡筱璧依原應有
部分比例保持共有；編號面積七五四點三八平方公尺分歸被告
財政部國有財產局台灣南區辦事處台南分處即李溪田遺產管理人
取得；編號面積二六九點九八五平方公尺分歸被告李江山、李
曜全、李徐秀英、李榮漳依原應有部分比例保持共有；編號面
積三一七點六三平方公尺分歸被告陳義德、吳秀雲依原應有部分
比例保持共有；編號面積七五四點三八平方公尺分歸被告李引
、李清貴、李皆得、李清玉、李清財、李玉、李松河公同共有
；編號面積三五點一一平方公尺分歸兩造依原應有部分比例保
持共有。
訴訟費用由兩造按如附表所示之應有部分比例負擔。
    事實及理由
一、按訴訟繫屬中為訴訟標的之法律關係，雖移轉於第三人，於
    訴訟無影響，但第三人如經兩造同意，得聲請代當事人承當
    訴訟，民事訴訟法第254條第1項定有明文。原告起訴請求分
    割兩造共有坐落台南市○○區○○段361地號土地（下稱系
    爭土地），原共有人李朝福於起訴後將其應有部分16分之1
    移轉登記予吳秀雲，吳秀雲於民國99年10月15日具狀聲請代
    原共有人李朝福承當訴訟，且經兩造同意，合於上開規定，
    應予准許。
二、原告起訴主張：系爭土地為兩造所共有，應有部分之比例如
    附表所示。系爭土地無依使用目的不能分割之情事，亦無不
    得分割之特約，故依法訴請分割系爭土地。除被告財政部國
    有財產局台灣南區辦事處台南分處即李溪田遺產管理人不同
    意依如附圖一所示之方案分割外，其餘共有人皆同意依該分
    割方案，且同意各共有人互不補償。被告財政部國有財產局
    台灣南區辦事處台南分處即李溪田遺產管理人主張要分配如
    附圖一編號所示之土地，又要求其他共有人依華聲企業發
    展鑑定顧問有限公司鑑定日期100年3月30日之不動產鑑定報
    告書（下稱系爭鑑定報告）之結論補償其4,107,467元，顯
    不公平，且如附圖一編號所示之土地已可專供被告財政部
    國有財產局台灣南區辦事處台南分處即李溪田遺產管理人通
    行，對其並無不利等語。並聲明：求為判決如主文所示。
三、被告方面：
（一）被告阮珊珊、蔡筱璧：伊2人願與原告保持共有。同意依
      原告所提方案分割，且各共有人互不補償。
（二）被告財政部國有財產局台灣南區辦事處台南分處即李溪田
      之遺產管理人：伊要求分配如附圖一編號所示之土地，
      且其他共有人須依系爭鑑定報告系爭鑑定報告之結論補償
      其4,107,467元。如附圖一編號所示之土地係裡地，價
      值低，又係路衝，位置不佳，且有他人佔用該土地建築房
      屋。
（三）被告李江山、李曜全、李徐芬英、李榮漳：被告4人願保
      持共有。同意依原告所提方案分割，且各共有人互不補償
      。
（四）被告陳義德、吳秀雲：被告2人願保持共有。同意依原告
      所提方案分割，且各共有人互不補償。
（五）被告李引、李清貴、李皆得、李清玉、李清財、李玉、
      李松河：同意依原告所提方案分割，且各共有人互不補償
      。
四、原告主張系爭土地為兩造所共有，應有部分之比例如附表所
    示。系爭土地無依使用目的不能分割之情事，亦無不得分割
    之特約之事實，業據其提出土地登記謄本為證，並為被告所
    不爭執，自堪信原告之上開主張為真實。
五、按各共有人，除法令另有規定外，得隨時請求分割共有物。
    但因物之使用目的不能分割或契約訂有不分割之期限者，不
    在此限。共有物之分割，依共有人協議之方法行之。分割之
    方法不能協議決定者，法院得因任何共有人之請求，命為下
    列之分配：一、以原物分配於各共有人。但各共有人均受原
    物之分配顯有困難者，得將原物分配於部分共有人。二、原
    物分配顯有困難時，得變賣共有物，以價金分配於各共有人
    ；或以原物之一部分分配於各共有人，他部分變賣，以價金
    分配於各共有人。以原物為分配時，因共有人之利益或其他
    必要情形，得就共有物之一部分仍維持共有，民法第823條
    第1項、第824條第1項、第2項、第4項分別定有明文。查系
    爭土地為兩造所共有，兩造既未定有不分割之特約，亦無因
    物之使用目的不能分割之情事，兩造復不能達成分割協議，
    則原告依民法第823條第1項、第824條第2項、第4項之規定
    ，訴請分割系爭土地，即有理由。
六、系爭土地東側臨約12米寬之永二街，南側臨約12米寬之永勝
    街，北側臨同段373號土地係約2米寬之既成巷道，西側臨同
    段360地號土地（共有人與系爭土地相同），現係4米寬私設
    巷道。系爭土地上有如附圖二編號A、C、D、E、F、G、I、J
    、K、L所示之建物坐落等情，業經本院會同台南市永康地政
    事務所派員至系爭土地現場履勘測量屬實，有本院勘驗筆錄
    及台南市永康地政事務所製作之土地複丈成果圖附卷可稽。
七、按分割共有物，除應謀共有人間之公平外，並應斟酌各共有
    人之利害關係，並共有物之性質、價格、利用價值、經濟效
    益及實際使用情形決之，要以維持全體共有人之公平為標準
    ，為適當之分配，以免有害社會經濟。經查，系爭土地東側
    臨約12米寬之永二街，南側臨約12米寬之永勝街，北側臨同
    段373號土地係約2米寬之既成巷道，西側臨同段360地號土
    地（共有人與系爭土地相同），現係4米寬私設巷道。系爭
    土地上有如附圖二編號A、C、D、E、F、G、I、J、K、L所示
    之建物坐落，業如前述。依附圖一所示之方案分割，各共有
    人分得之土地均直接臨道路，兩造亦均同意系爭土地分割成
    如附圖一所示之6筆土地，兩造復均同意如附圖一編號所
    示之土地分歸被告李江山、李曜全、李徐秀英、李榮漳依原
    應有部分比例保持共有；編號所示之土地分歸被告陳義德
    、吳秀雲依原應有部分比例保持共有；編號所示之土地分
    歸被告李引、李清貴、李皆得、李清玉、李清財、李玉、
    李松河公同共有；編號所示之土地分歸兩造依原應有部分
    比例保持共有，有爭執者為被告財政部國有財產局台灣南區
    辦事處台南分處即李溪田之遺產管理人及原告、被告阮珊珊
    、蔡筱璧2組共有人均主張分配如附圖一編號所示之土地
    。查該2組共有人雖均主張分配如附圖一編號所示之土地
    ，惟被告財政部國有財產局台灣南區辦事處台南分處即李溪
    田之遺產管理人尚要求其他共有人須依系爭鑑定報告之結論
    補償其4,107,467元，原告、被告阮珊珊、蔡筱璧此組共有
    人則主張其他共有人無須補償，兩相比較，自以原告、被告
    阮珊珊、蔡筱璧此組共有人之主張較為公允。被告財政部國
    有財產局台灣南區辦事處台南分處即李溪田之遺產管理人雖
    主張如附圖一編號所示之土地係裡地，價值低，又係路衝
    ，位置不佳，且有他人佔用該土地建築房屋云云，惟查，如
    附圖一編號所示之土地雖未臨約12米寬之永二街及永勝街
    ，然其北側臨同段373號土地係約2米寬之既成巷道，西側臨
    同段360地號土地（共有人與系爭土地相同），現係4米寬私
    設巷道，如附圖一所示分割方案並留編號面積35.11平方
    公尺之土地為通道，專供分配如附圖一編號所示土地之共
    有人通行，分配如附圖一編號所示土地之共有人通行並無
    問題。且被告財政部國有財產局台灣南區辦事處台南分處即
    李溪田之遺產管理人依其應有部分所能分配之面積為644.05
    平方公尺，如附圖一編號所示土地之面積則有754.38平方
    公尺，再者，依系爭鑑定報告之結論，分配如附圖一編號
    所示土地之共有人尚須補償其他共有人2,260,204元，但其
    他共有人均同意如被告財政部國有財產局台灣南區辦事處台
    南分處即李溪田之遺產管理人分配如附圖一編號所示之土
    地，其無須補償其他共有人，則被告財政部國有財產局台灣
    南區辦事處台南分處即李溪田之遺產管理人分配如附圖一編
    號所示之土地，對其並無不利。本院審酌系爭土地形狀，
    現占有使用之現狀，分割後各共有人所取得之土地均直接臨
    道路可與外界聯繫，及其四週現況，認依如附圖一所示之方
    案分割，較符合全體共有人利益，亦較為公平，爰判決如主
    文第1項所示。
八、按因共有物分割、經界或其他性質上類似之事件涉訟，由敗
    訴當事人負擔訴訟費用顯失公平者，法院得酌量情形，命勝
    訴之當事人負擔其一部，民事訴訟法第80條之1定有明文。
    本件兩造同意分割，惟因分割方法無法達成協議，兩造於訴
    訟進行中所提出之分割方案及所支出之測量費等，均係為伸
    張或防衛權利所必要，本院認本件訴訟費用應由兩造依主文
    第2項所示之比例負擔，併此敘明。
九、訴訟費用負擔之依據：民事訴訟法第78條、第85條第1項但
    書、第2項、第80條之1。
中    華    民    國   100    年    6     月     8    日
                  民事第二庭    法  官  蘇正賢
以上正本係照原本作成。
如對本判決上訴，須於判決送達後20日內向本院提出上訴狀。
如委任律師提起上訴者，應一併繳納上訴審裁判費。
中    華    民    國   100    年    6     月     8    日
                                書記官  陳美萍
附表：
台南市○○區○○段361地號土地共有人及其應有部分比例
┌──┬────────────┬──────────┐
│編號│  姓  名                │應有部分比例        │
├──┼────────────┼──────────┤
│ 1  │財政部國有財產局台灣南區│4分之1              │
│    │辦事處台南分處即李溪田之│                    │
│    │之遺產管理人            │                    │
├──┼────────────┼──────────┤
│ 2  │李江山                  │24分之1             │
├──┼────────────┼──────────┤
│ 3  │李曜全                  │72分之1             │
├──┼────────────┼──────────┤
│ 4  │吳秀雲                  │16分之1             │
├──┼────────────┼──────────┤
│ 5  │李引                    │4分之1（公同共有）訴│
│    │李清貴                  │訟費用連帶負擔      │
│    │李皆得                  │                    │
│    │李清玉                  │                    │
│    │李清財                  │                    │
│    │李玉                  │                    │
│    │李松河                  │                    │
├──┼────────────┼──────────┤
│ 6  │李徐芬英                │36分之1             │
├──┼────────────┼──────────┤
│ 7  │李榮漳                  │24分之1             │
├──┼────────────┼──────────┤
│ 8  │陳義德                  │16分之1             │
├──┼────────────┼──────────┤
│ 9  │阮珊珊                  │12分之1             │
├──┼────────────┼──────────┤
│ 10 │蔡筱璧                  │12分之1             │
├──┼────────────┼──────────┤
│ 11 │張錢妹                  │12分之1             │
└──┴────────────┴──────────┘